【裁判字號】    91,上更(一),238
【裁判日期】    920708
【裁判案由】    給付承攬報酬
【裁判全文】
臺灣高等法院民事判決                          九十一年度上更(一)字第二三八號
    上訴人即附  宜蘭縣羅東鎮公所
    帶被上訴人
    法定代理人  林聰賢
    訴訟代理人  林世超律師
    複  代理人  陳清進律師
    被上訴人即  乙太設計顧問有限公司
    附帶上訴人
    法定代理人  林青
    訴訟代理人  沈永宏律師
右當事人間請求給付承攬報酬事件，上訴人對於中華民國八十九年一月十四日臺灣宜
蘭地方法院八十六年度訴字第一八六號第一審判決提起上訴，被上訴人為附帶上訴，
經最高法院第一次發回更審，本院判決如左：
    主      文
原判決關於駁回乙太設計顧問有限公司後開第二項之訴及該部分假執行之聲請與關於
附帶上訴部分訴訟費用之裁判均廢棄。
右開廢棄部分，宜蘭縣羅東鎮公所應再給付乙太設計顧問有限公司新台幣拾伍萬元
，及自民國八十六年六月十三日起至清償日止，按週年利率百分之五計算之利息。
乙太設計顧問有限公司其餘附帶上訴及宜蘭縣羅東鎮公所之上訴均駁回。
第一、二審及發回前第三審訴訟費用關於附帶上訴部分，由宜蘭縣羅東鎮公所負擔十
分之四，餘由乙太設計顧問有限公司負擔；第二審及發回前第三審訴訟費用關於上訴
部分，由宜蘭縣羅東鎮公所負擔。
乙太設計顧問有限公司關於附帶上訴部分假執行之聲請駁回。
    理      由
一、乙太設計顧問有限公司（下稱乙太公司）起訴主張：伊於民國八十四年一月十一
    日與宜蘭縣羅東鎮公所（下稱羅東鎮公所）訂立工程委託技術服務契約書（下稱
    前約），承攬宜蘭縣羅東鎮中正堂充實展演設施工程之規劃、設計及監造工作，
    報酬為新台幣（下同）一百七十五萬元（其中規劃費十七萬五千元、設計費及監
    造費各七十八萬七千五百元）。伊於八十四年五月二十二日檢附規劃報告書、設
    計草圖、發包施工圖等有關發包資料交與羅東鎮公所，已完成承攬工作，惟羅東
    鎮公所僅支付規劃費八萬七千五百元，尚餘報酬一百六十六萬二千五百元未付。
    嗣羅東鎮公所以該中正堂建築老舊，屋頂結構必須換新為由，於八十五年三月十
    六日再與伊訂立工程委託技術服務契約書（下稱後約），由伊承攬該中正堂表演
    千元、設計費及監造費各五十萬四千元）。因羅東鎮公所遲至八十五年九月二十
    六日及同年十月四日始檢送完成承攬工作所需之建築結構圖及消防圖，伊於同年
    十月二十八日檢附規劃報告書、設計草圖、預算書等有關發包資料與羅東鎮公所
    ，即未超過約定之四十五天完成工作。詎羅東鎮公所竟以伊違約為由，拒不給付
    該後約之報酬一百十二萬元。前、後約共欠二百七十八萬二千五百元等情，爰依
    承攬及債務不履行之法律關係，求為命羅東鎮公所給付伊二百七十八萬二千五百
    元，並自起訴狀繕本送達翌日（八十六年六月十三日）起加付法定遲延利息之判
    決。
二、羅東鎮公所則以：兩造簽訂前約後，因中正堂須另進行屋頂結構工程，前約已窒
    礙難行，乃協議中止前約，另簽訂後約代之，乙太公司即不得請求前約之報酬；
    況乙太公司並未履行前約，其報酬請求權又已罹於二年之時效而消滅，亦不得為
    請求。至後約部分，乙太公司未依約定期限於八十五年九月三十日前交付工作，
    伊已解除後約，即無給付後約報酬之義務等語，資為抗辯。並提起反訴主張：前
    約已終止，後約經解除，乙太公司前受領之前約規劃費半數八萬七千五百元自應
    返還與伊，並加計其逾期完工另應給付伊罰款一萬九千零九十六元。求為命乙太
    公司給付伊十萬六千五百九十六元及自反訴狀繕本送達翌日（八十六年七月十七
    日）起加付法定遲延利息之判決。
三、原審命羅東鎮公所給付乙太公司前約未付足之規劃費八萬七千五百元，後約規劃
    費十一萬二千元、設計費五十萬四千元、監造費五萬零四百元，合計七十五萬三
    千九百元及其利息，而駁回乙太公司關於前約設計費及監造費各七十八萬七千五
    百元，後約監造費中之四十五萬三千六百元，合計二百零二萬八千六百元及其利
    息，另駁回羅東鎮公所反訴之請求。羅東鎮公所對於命其給付之七十五萬三千九
    百元本息及駁回反訴請求部分提起上訴，乙太公司就其本訴部分敗訴中之八十六
    萬六千二百元〔即前約之設計費七十八萬七千五百元及監造費中之七萬八千七百
    元（依同業利潤淨利率百分之十計算應為七萬八千七百五十元，乙太公司僅就其
    中之七萬八千七百元聲明不服）〕本息部分提起附帶上訴，其餘敗訴之一百十六
    萬二千四百元本息部分則未聲明不服。羅東鎮公所之聲明為：(一)上訴部分：１本
    訴部分：(1)原判決不利於羅東鎮公所部分廢棄。(2)右廢棄部分，乙太公司在第一
    審之訴及假執行之聲請均駁回。２反訴部分：(1)原判決主文第六、七項部分廢棄
    。(2)乙太公司應給付羅東鎮公所十萬六千五百九十六元，及自八十六年七月十七
    日起至清償日止，按年息百分之五計算之利息。(二)附帶上訴部分：駁回對造之附
    帶上訴。乙太公司之聲明則為：(一)上訴部分：駁回對造之上訴。(二)附帶上訴部分
    ：１原判決關於駁回乙太公司後開第二項之訴部分及該部分假執行之聲請均廢棄
    。２右開廢棄部分，羅東鎮公所應再給付乙太公司八十六萬六千二百元及自八十
    六年六月十三日起至清償日止，按年息百分之五計算之利息。３願供擔保請准宣
    告假執行。
四、本件經依民事訴訟法第四百六十三條準用同法第二百七十條之一第一項第三款規
    定，整理並協議簡化爭點及不爭執點後，兩造同意僅就言詞辯論時所陳述之事實
    及主張之法律關係為論斷。查兩造於八十四年一月十一日簽訂前約，由羅東鎮公
    所委託乙太公司承辦羅東鎮中正堂充實展演設施工程技術服務工作，約定報酬為
    規劃部分百分之十，設計、監造各百分之四十五，即總報酬為一百七十五萬元，
    其中規劃費十七萬五千元、設計費及監造費各七十八萬七千五百元。嗣因中正堂
    老舊，屋頂結構須換新，兩造依前約第六條約定，再於八十五年三月十六日簽訂
    後約，由乙太公司承攬該中正堂表演設施工程之規劃、設計及監造工作，報酬為
    一百十二萬元，其中規劃費十一萬二千元、設計費及監造費各五十萬四千元等事
    實，有工程委託技術服務契約書二份在卷可憑（見原審卷卷(一)第五四至五七、八
    ○至八三頁）；兩造就上開事實及羅東鎮公所已依前約給付規劃費之一半八萬七
    千五百元予乙太公司事實不爭執，堪信為真實。惟乙太公司主張伊於八十四年五
    月二十二日檢附規劃報告書、設計草圖、發包施工圖等有關發包資料交與羅東鎮
    公所，已完成前約之承攬工作。後約部分因羅東鎮公所遲至八十五年九月二十六
    日及同年十月四日始檢送完成承攬工作所需之建築結構圖及消防圖，伊乃於同年
    十月二十八日檢附規劃報告書、設計草圖、預算書等有關發包資料與羅東鎮公所
    ，即未超過約定之四十五天完成工作，羅東鎮公所應給付前約、後約之報酬等情
    ，則為羅東鎮公所否認，並以前開情詞置辯，是本件兩造爭執之重點厥為：(一)前
    約有無為後約取代？(二)乙太公司得否請求前約部分未付足之規劃費十七萬五千元
    、設計費七十八萬七千五百元、按同業利潤計算之監造費七萬八千七百元？(三)乙
    太公司得否請求後約部分之規劃費十一萬二千元、設計費五十萬四千元、監造費
    五萬零四百元？(四)羅東鎮公所反訴請求有無理由？茲分述如後：
  (一)前約與後約之關係：
    １按稱承攬者，謂當事人約定，一方為他方完成一定之工作，他方俟工作完成，
      給付報酬之契約，民法第四百九十條定有明文。本件兩造於八十四年一月十一
      日、八十五年三月十六日簽訂前約、後約，綜觀二份契約內容，均無因後約之
      簽訂，前約即為後約取代，就前約部分完成之工作，乙太公司不得請求報酬之
      約定。且乙太公司依前約於八十四年五月二十二日函送設計完成之文件予羅東
      鎮公所，嗣因中正堂屋頂結構必須重新換新，兩造於八十五年一月十五日召開
      之中正堂充實展演設施工程合約案協調會會議達成：「．．．經與乙太設計顧
      問有限公司雙方同意依據合約第六條規定將原定之契約工程經費暫定調整至新
      台幣壹仟陸佰萬元正。(二)修訂合約工程項目變更為表演設施工程」之結論，並
      於八十五年三月十六日另行訂定後約，遍觀上開會議紀錄內容，亦無同意中止
      或解除前約之合意，更未約定乙太公司依前約所完成之承攬工作不得請求報酬
      。
    ２再依前約第六條前段約定：「工程規劃設計完成經甲方（羅東鎮公所）審定後
      ，如甲方認為有重行規劃設計或變更設計之必要時，其因而增加之費用由甲、
      乙（乙太公司）雙方協議之．．．」，本件乙太公司於完成前約之部分工作後
      ，因有重行規劃設計之必要，並非可歸責於乙太公司，兩造同意另為後約之簽
      訂，果乙太公司本於前約已付出之規劃、設計之勞費，因不可歸責於己之事由
      而付諸流水，依經驗法則判斷，當非為當事人訂立前約之真意。羅東鎮公所復
      未能證明乙太公司同意終止或解除前約之事實，所辯前約為後約所取代，就前
      約部分完成之工程，不得請求報酬云云，尚非可採。是本件前約與後約為兩造
      分別有效成立之契約，就前約存續期間內，乙太公司所完成之工作，仍得依照
      前約約定請求報酬。至於乙太公司依後約完成之工作，自應依後約約定請求。
  (二)前約部分乙太公司得請求之報酬：
    １本件乙太公司主張伊依前約，已於八十四年五月二十二日將規劃報告書、設計
      草圖、發包施工圖等交付羅東鎮公所而完成前約之承攬工作事實，業據提出乙
      太公司當日致羅東鎮公所之函文（見原審卷卷(一)第十四頁）及規劃報告書（見
      本院八十九年度上易字第二六三號卷第三二五至三七七頁）為證。羅東鎮公所
      雖就八十四年五月二十四日收受細部設計之發包文件及設計草圖事實不爭執，
      惟辯稱乙太公司未交付規劃報告書，設計草圖未定案，乙太公司不得請求報酬
      等語。惟查：
      (1)乙太公司已提出規劃報告書，內含工程概算，有該規劃報告書在卷足憑，該
        規劃報告書內容核與台大建築與城鄉研究所提出者不同，亦有該所之規劃報
        告書可比對（見本院八十九年度上易字第二六三號卷第三七八至四三六頁）
        ，羅東鎮公所所辯已非可採。羅東鎮公所於原審所提出之答辯(二)狀、答辯(三)
        狀、答辯(六)兼反訴準備書狀、辯論意旨狀、辯論意旨(二)狀中，均表示已於八
        十四年五月二十四日收到乙太公司寄交之文件（見原審卷卷(一)四六、五○、
        一三○、二三三、二六九、二八六頁、卷(二)第一五五頁），核屬自認，參酌
        兩造對於係依前約第六條約定而訂立後約事實並無爭執，則於訂立後約時，
        前約之工作若非完成「審定」，何能依該約定簽訂後約？羅東鎮公所復未能
        釋明有何合於撤銷自認之情事，空言否認未收到規劃報告書，自非可採。
      (2)次查羅東鎮公所對於乙太公司就前約之請款，於八十四年七月六日以八四鎮
        民字第一一五九九號函覆乙太公司：「因其中規劃報告至今仍未送審及設計
        草圖結構等相關問題仍尚未定案，故本所僅能依約同意支付新台幣八萬七千
        五百元正，其餘部分俟完成手續後再行支付」（見原審卷卷(一)第一七頁），
        亦未否認乙太公司已完成前約之部分工作及其將於相關程序完成後付款。
      (3)再者兩造先於八十四年一月十一日訂立以「宜蘭縣羅東鎮中正堂充實展演設
        施工程之規劃、設計及監造工作」為內容之前約，包括「擬定草圖及概略說
        明，對本工程有效之規劃、分析及建議，有關工程開標說明、決標建議、工
        程放樣、測量校驗、施工中諮詢檢驗查核簽證及報告，代辦申領改建執照及
        使用執照，工程監造，填寫監工日誌」等項（第二條），乙太公司完成工作
        後應交付預算書（含工程概要、數量表、單價分析表、設計圖）、施工規範
        及施工進度表等件（第三條）。有關報酬分為三部分，即規劃百分之十、設
        計及監造各百分之四十五，其付款辦法係：訂約時付百分之五，規劃報告及
        完成時付百分之十五，委任人與承包廠商簽訂營造契約時付百分之十，承包
        廠商完成半數及全部工程時各付百分之十、十五，承包廠商結算驗收後付清
        尾款（第四條）。嗣因中正堂屋頂老舊，羅東鎮公所認有重行規劃設計或變
        更設計之必要，再於八十五年三月十六日依前約第六條前段之約定，訂立以
        該「中正堂表演設施工程之規劃、設計及監造工作」為內容之後約。則系爭
        前約第六條前段約定：「工程規劃設計完成經甲方審定後，如甲方認有重行
        規劃設計或變更設計之必要時，其因而增加之費用由甲、乙雙方協議之．．
        ．」，其中所稱「工程規劃設計完成」，當係指乙太公司交付「預算書、施
        工規範及施工進度表」之時；該等資料如經羅東鎮公所審查同意，即為該條
        所稱之「審定」。兩造已於八十五年三月十六日依前約第六條約定簽訂後約
        ，就乙太公司提出規劃報告書、設計草圖、施工圖等均未為否認，足認乙太
        公司主張已交付規劃報告書、設計草圖、發包施工圖等發包文件，經羅東鎮
        公所同意事實，堪以採信。羅東鎮公所抗辯設計草圖未定案云云，不足採。
    ２按工作遲延後，定作人受領工作時，不為保留者，承攬人對於遲延之結果，不
      負責任，民法第五百零四條定有明文。本件依前約約定，乙太公司應於八十四
      年二月二十八日前交付設計圖，嗣經羅東鎮公所同意延期至八十四年四月三十
      日，再同意延展至八十四年五月八日之事實，有羅東鎮公所八十四年四月十四
      日八四鎮民字第六三三八號、八十四年四月二十八日勘查紀錄在卷可稽（見本
      院更(一)卷第七三至七五頁）。乙太公司於八十四年五月二十二日交付規劃報告
      書、設計草圖、發包施工圖等文件予羅東鎮公所，經羅東鎮公所於同月二十四
      日收受，雖逾期十六日。惟羅東鎮公所於受領時，對於乙太公司之遲延並無異
      議，此從乙太公司於八十四年六月二十八日發函向羅東鎮公所申請撥付規劃設
      計費五十二萬五千元（訂定契約占百分之五為八萬七千五百元、規劃報告送審
      占百分之五為八萬七五百元、設計草圖送審占百分之二十為三十五萬元），羅
      東鎮公所以八十四年七月六日八四鎮民字第一一五九九號係函覆：「．．．依
      委託技術服務契約書第四條第貳項付款辦法規定，訂定契約時支付百分之五，
      規劃報告送審經委任人同意時支付百分之五及設計草圖送審，經委任人同意時
      支付百分之二十，因其中規劃報告至今仍未送審及設計草圖因結構等相關問題
      仍尚未定案，故本所僅能依約同意支付新台幣捌萬柒仟伍佰元正，其餘部份俟
      完成手續後再行支付」內容，顯然對於乙太公司逾期提出部分未作保留，乙太
      公司就工作遲延，自不負責任。
    ３又報酬，應於工作交付時給付之，無須交付者，應於工作完成時給付之；工作
      係分部交付，而報酬係就各部分定之者，應於每部分交付時，給付該部分之報
      酬，民法第五百零五條定有明文。查兩造約定規劃、設計、監造費用各為總服
      務費用之百分之十、百分之四十五、百分之四十五，即屬可分之給付，乙太公
      司係於八十四年五月二十二日檢附完成設計之規劃報告書、設計草圖、發包施
      工圖等文件交與羅東鎮公所，羅東鎮公所即負有給付承攬報酬之義務。羅東鎮
      公所雖辯稱乙太公司之承攬報酬請求權已罹於時效而消滅云云，然乙太公司分
      別於八十六年四月二十五日、同年五月三日以律師函請求羅東鎮公所給付承攬
      報酬，依民法第一百二十九條第一項第一款，乙太公司之請求權消滅時效即因
      而中斷，嗣乙太公司於八十六年六月五日提起本件訴訟，顯未逾民法第一百二
      十七條第七款之時效期間，羅東鎮公所抗辯乙太公司之承攬報酬請求權已因二
      年間不行使而消滅，非有理由。羅東鎮公所又辯稱乙太公司逾期提出，依前約
      第三條（羅東鎮公所誤為第二條）約定，不得要求任何費用，故羅東鎮公所不
      負給付報酬之責云云。然前約第三條後段係約定：「乙方應．．．完成工程之
      詳細設計，．．．如逾期未送者不需由甲方通知乙方願任由甲方逕另委託他人
      辦理，並不得要求任何費用，甲方並得停止乙方承攬委託二年。」，本件於乙
      太公司提出規劃報告書、設計草圖、發包文件等資料時，羅東鎮公所不僅受領
      ，未對遲延予以保留，且支付其中規劃費八萬七千五百元，甚且再合意訂立後
      約，已與該條約定不符，羅東鎮公所以此拒付報酬，亦非有理由。
    ４茲就乙太公司所請求之各項金額應否准許，分述如次：
      (1)規劃部分：乙太公司已於八十四年五月二十二日檢附完成設計之規劃報告書
        、設計草圖、發包施工圖等文件交與羅東鎮公所，依前約約定規劃部分之承
        攬報酬為總服務費用之百分之十。雖前約約定該案之規劃、設計、監造費用
        以實際總工程造價之百分之七為總服務費用，然乙太公司向羅東鎮公所請求
        撥付規劃、設計費時，係以全部工程概算即二千五百萬元核計之，羅東鎮公
        所亦給付其中之八萬七千五百元事實，為兩造不爭執，是乙太公司本於承攬
        之法律關係得請求羅東鎮公所給付之報酬為十七萬五千元（00000000元x7%x
        10%= 175000元），扣除羅東鎮公所已給付之八萬七千五百元，羅東鎮公所
        尚應給付乙太公司八萬七千五百元。
      (2)設計部分：
        依前約第四條約定，有關報酬分為三部分，即規劃百分之十、設計及監造
          各百分之四十五，其付款辦法係：訂約時付百分之五，規劃報告及設計草
          圖送審經委任人同意時各付百分之五、二十，申請執照及發包施工圖完成
          時付百分之十五，委任人與承包廠商簽訂營造契約時付百分之十，承包廠
          商完成半數及全部工程時各付百分之十、十五，承包廠商結算驗收後付清
          尾款。本件乙太公司於八十四年五月二十二日完成設計之規劃報告書、設
          計草圖、發包施工圖等文件交予羅東鎮公所，羅東鎮公所於同月二十四日
          受領，參酌兩造對於係依前約第六條約定而訂立後約事實並無爭執，則於
          訂立後約時，倘前約之工作未完成「審定」，何能依該約定簽訂後約，足
          認羅東鎮公所當時確已同意被上訴人完成之設計圖。羅東鎮公所事後否認
          ，辯稱乙太公司完成之設計草圖未經審核通過，難認乙太公司已完成設計
          部分之承攬工作云云，當非可採。依前約約定乙太公司得請求設計草圖送
          審經同意部分之報酬即工程經費之百分之二十計三十五萬元（00000000元
          x7%x20%=350000）。
        乙太公司雖主張伊得請求設計費全部云云，惟乙太公司於提出前開規劃報
          告書、設計草圖及發包施工圖等予羅東鎮公所後，於八十四年六月二十八
          日發函予羅東鎮公所申請撥付規劃、設計費五十二萬五千元，包含訂立契
          約占百分之五為八萬七千五百元、規劃報告送審占百分之五為八萬七千五
          百元、設計草圖送審占百分之二十為三十五萬元，有該函在卷足稽（見原
          審卷卷(一)第十六頁），足認當時完成之工作僅至設計草圖送審，就其餘申
          請執照及發包施工圖完成時付百分之十五，委任人與承包廠商簽訂營造契
          約時付百分之十部分並未完成，是此部分並無請求報酬之權限。再者，前
          約第六條前段約定：「工程規劃設計完成經甲方審定後，如甲方認有重行
          規劃設計或變更設計之必要時，其因而增加之費用由甲、乙雙方協議之．
          ．．」，兩造於八十五年三月十六日依該約定，訂立後約時，未就前約已
          完成或未完成工作之報酬數額及後約「因而增加之費用」另為協議事實，
          為兩造不爭執，乙太公司復未能證明完成其餘百分之二十五設計工作，則
          乙太公司請求其餘百分之二十五設計費，自屬無理由。
      (3)監造部分：本件乙太公司係於進行規劃及細部設計工作時，對中正堂之結構
        安全為安全測試，此有該公司於八十四年二月二十四日召開之細部設計簡報
        會議中所為之簡報說明足參（見原審卷卷(一)第六四、六五頁），嗣因中正堂
        屋頂結構必須重新換新，致乙太公司完成之設計草圖無法發包施工，尚非因
        羅東鎮公所之故意或過失致給付不能；縱因羅東鎮公所之過失致監造部分之
        承攬工作無法完成，乙太公司之損害賠償請求權，依民法五百十四條第二項
        規定，因其原因發生後，一年間不行使而消滅，兩造於八十五年一月十五日
        召開之合約案協調會會議既已達成：「．．．經與乙太設計顧問有限公司雙
        方同意依據合約第六條規定將原定之契約工程經費暫定調整至新台幣壹仟陸
        佰萬元正。(二)修訂合約工程項目變更為表演設施工程」之結論，並於八十五
        年三月十六日另行訂定後約，足認羅東鎮公所確實已無法以乙太公司依前約
        完成之設計圖發包施工，乙太公司亦無從完成前約之監造部分之承攬工作，
        乙太公司遲至八十六年六月五日始提起本件訴訟，羅東鎮公所抗辯乙太公司
        之損害賠償請求權已罹於時效而消滅，並非無據。是乙太公司依債務不履行
        之法律關係，請求羅東鎮公所賠償按同業利潤標準計算監造部分之承攬報酬
        七萬八千七百元，依法無據，不應准許。
  (三)後約部分乙太公司得請求之報酬：
    １按承攬工作需定作人之行為始能完成者，而定作人不為其行為時，承攬人得定
      相當期限催告定作人為之，民法第五百零七條第一項定有明文，此項定作人之
      協力義務原不以明定於承攬契約中者為限，凡客觀上依債之本旨為完成工作所
      需者，定作人均須負此協力義務。
    ２乙太公司主張羅東鎮公所以中正堂建築老舊，屋頂安全堪虞為由，另委託建築
      師設計屋頂結構，須變更展演設施工程，兩造遂於八十五年三月十六日訂定後
      約，約定依實際總工程造價百分之七計算報酬，並特別載明表演設施工程設計
      應充分配合結構體改善工程設計，羅東鎮公所於八十五年九月二十六日將建築
      結構圖送達乙太公司，另乙太公司於八十五年十月四日始收受建築師之消防圖
      ，嗣於八十五年十月二十八日檢送依約設計完成之設計草圖予羅東鎮公司之事
      實，業據乙太公司提出契約書、羅東鎮公所八十五年九月二十四日八五鎮民字
      第一七三三二號函、八十五年十月二日八五鎮民字第一七○八九號函影本各一
      件（見原審卷卷(一)第二○至二四、二五、二六頁）、乙太公司八十五年十月二
      十八日函暨工程預算書（見本院更(一)卷第一二○至一四九頁）為證，羅東鎮公
      所就收受規劃報告書及設計草圖之事實不爭執，惟辯稱乙太公司未交付預算書
      云云，但查乙太公司提出文件包含預算書，有上開工程預算書在卷可稽，羅東
      鎮公所空言否認，自非可取。
    ３羅東鎮公所雖抗辯依後約第三條約定，乙太公司應於羅東鎮公所書面通知後四
      十五日曆天以前完成工程之詳細設計送交羅東鎮公所，羅東鎮公所以八十五年
      八月十五日八五鎮建字第○一五○四一號函為書面通知，詎乙太公司未依限於
      八十五年九月三十日完成設計工程，羅東鎮公所乃於八十五年十一月四日以八
      五鎮民字第○二○一五五號函為解除契約之意思表示，乙太公司不得請求報酬
      等語。查羅東鎮公所於八十五年八月十五日以書面通知乙太公司開始設計，依
      後約應於四十五個日曆天即同年九月三十日完成，乙太公司係於八十五年十月
      二十八日交付規劃報告書、設計草圖及預算書予羅東鎮公所，雖有逾期，但查
      ：
      (1)兩造係因中正堂屋頂結構必須重新換新，始於八十五年三月十六日另行訂定
        後約，且羅東鎮公所於上開契約特別要求乙太公司應充分配合結構體改善工
        程設計，足見羅東鎮公所明知乙太公司所設計之表演設施內容與屋頂的結構
        與高度有關；
      (2)經原審就中正堂重新設計之屋頂結構工程設計圖與舞台設計有無必要關係，
        前者是否應比後者早完成，分別送請台灣省建築師公會宜蘭縣辦事處（下稱
        宜蘭辦事處）及台大城鄉發展基金會鑑定結果，宜蘭辦事處認定：「羅東中
        正堂重新設計之屋頂結構工程設計圖，應比舞台設計工程早完成。其理由如
        下：１．由上述八－(二)、(三)乙太設計顧問公司之二次設計圖得知，本設計案
        應含舞台、布幕、貓道、燈光等，表示自第一次委託起羅東鎮公所就明確的
        知道這些設施與屋頂的結構與高度有關。２．由上述八－(四)、九－(一)－２（
        指兩造與本案有關之重要公文及會議紀錄、八十五年三月十六日之後約），
        得知羅東鎮○○○○○道第二次設計之各項內容會涉及新屋頂結構與高度，
        且要求設計單位應充分配合。」，有宜蘭辦事處八十八年三月二十日台建師
        宜鑑字第二八號羅東鎮中正堂內部設施系統鑑定報告書在卷可稽（外放於原
        審卷）；鑑定人台大城鄉發展基金會宜蘭工作室主任王惠民亦認定：「一在
        建築師未提出屋頂結構設計圖之前，舞台設計公司應尚能單獨進行前階段的
        點如果能夠確定．．．』等語，就雙方設計之中間過程而言，尚屬實在。然
        就舞台設計最後定案階段而言，原告（即乙太公司）仍須根據屋頂結構設計
        圖始可能完成作業，故所稱可以獨立作業云云，並不盡屬實。三如所稱原告
        於十月四日接獲屋頂結構設計圖，而於同年月二十五日完成設計，前後花費
        二十一日，設計時間尚為合理。另，被告（即羅東鎮公所）於八月十五日通
        知原告在四十五日內完成工作，卻未於有效時間內協調建築師提出屋頂設計
        圖，而遲至十月四日方提出，原告自然不可能完成工作。」，亦有台大城鄉
        發展基金會鑑定答覆書可稽（見原審卷卷(二)第四五頁）；
      (3)且依宜蘭辦事處之鑑定，乙太公司完成之設計圖，其中屋頂鋼架已參考新鋼
        架設計圖，雙頭鹵素石英工作燈安裝高度固定於新屋頂鋼樑底，布幕、貓道
        及主滑輪結構吊定及固定於新屋頂鋼架下，懸吊系統及負載滑輪結構涉及新
        屋頂鋼架構材尺寸；又原審依羅東鎮公所之聲請函請宜蘭辦事處就乙太公司
        是否有參照鐘文宏建築師之設計圖完成表演設施之設計圖為補充鑑定，經宜
        蘭辦事處就(一)屋頂結構水平構材安置高度，(二)屋頂橫樑結構型式，(三)貓道位
        置，(四)舞台屋頂結構水平構材尺寸比對後，認乙太公司之設計圖應有參照鐘
        文宏建築師（前預定）設計圖（即羅東鎮公所以八十五年九月二十四日八五
        鎮民字第一七三三二號函檢送予乙太公司之結構體改善工程結構建築圖）製
        作設計圖，亦有宜蘭辦事處八十八年十一月十日台建師宜鑑字第一○二號函
        在卷可憑（見原審卷卷(二)第一三七、一三八頁），是乙太公司主張其所負責
        計圖，無從完成設計之事實，應堪採信。
      (4)羅東鎮公所雖以負責結構體改善工程之鐘文宏建築師證稱其與乙太公司各自
        承攬部分，各別分開，兩者並無關連，乙太公司可先行作業等情，辯稱乙太
        公司並不需依據鐘文宏建築師之設計圖始能進行表演設施設計作業，然證人
        鐘文宏之證詞非惟與宜蘭辦事處及台大城鄉發展基金會上開鑑定結論不符；
        且與其另證稱屋頂結構與表演設施之接合點位置在屋頂結構圖出來之前無法
        確定等語相佐（見原審卷卷(二)第一○○頁）；況羅東鎮公所既明知乙太公司
        太公司應充分配合結構體改善工程設計，而乙太公司於八十五年八月十五日
        即羅東鎮公所書面通知乙太公司進行設計之同日，亦發文表示須依據屋頂拆
        除後建築師重新設計定案之發包圖及尺寸作為修正或重新設計表演設施之根
        據，嗣後並一再以相同事由請求羅東鎮公所延展完成設計期限，有乙太公司
        八十五年八月十五日、同年九月十二日、同年月二十六日函（見原審卷卷(一)
        第八五、八九、九一頁）在卷可憑，羅東鎮公所因乙太公司具有設計展演設
        施之專業能力，始委託乙太公司承辦中正堂表演設施工程技術服務工作，事
        後單憑具利害關係之證人鐘文宏之個人意見，遽認乙太公司負責之表演設施
        工程與證人鐘文宏負責之結構體改善工程無關，羅東鎮公所所為抗辯，尚非
        可採。
      (5)按因不可歸責於債務人之事由，致未為給付者，債務人不負遲延責任，民法
        第二百三十條定有明文。本件乙太公司既須依據中正堂結構體改善工程之結
        構建築圖，始能完成表演設施工程之詳細設計，而羅東鎮公所係於八十五年
        九月二十四日發函檢送結構體改善工程結構圖、同年十月二日發函檢送消防
        圖予乙太公司，乙太公司主張分別於八十五年九月二十六日、同年十月四日
        收受事實，核與一般郵務送達所需期間之常情相符，羅東鎮公所辯稱乙太公
        司主張於八十五年十月四日方收受不實在云云，尚非可採。本件乙太公司未
        能於羅東鎮公所書面通知之四十五日曆天即八十五年九月三十日以前完成設
        計工作，尚難謂係可歸責於乙太公司之事由所致，乙太公司自不負遲延責任
        ，則羅東鎮公所以乙太公司逾期未完成設計而解除後約，自非合法。
    ４乙太公司得請求報酬：
      (1)規劃、設計部分：乙太公司已於八十五年十月二十八日檢附完成設計之規劃
        報告書、設計草圖及預算書等文件交與羅東鎮公所，依約羅東鎮公所即負有
        給付此部分承攬報酬之義務。依後約約定規劃部分之承攬報酬為總服務費用
        之百分之十，設計部分則為百分之四十五，兩造固約定以實際總工程造價之
        百分之七為總服務費，惟羅東鎮公所以乙太公司逾期完成設計，依後約第十
        條約定「未經甲方（即羅東鎮公所）同意乙方（即乙太公司）無故逾期完成
        各項工作期限．．．應按日曆天累計計算，每逾一日，甲方得罰乙方應得規
        劃設計總服務費之千分之一．．．」為逾期罰款時，係以後約約定之工程經
        費一千六百萬元按日罰款，於原審提起反訴時，亦為相同之主張，足見羅東
        鎮公所已自認系爭契約之實際工程造價為一千六百萬元，則乙太公司以一千
        六百萬元計算承攬報酬，並無不合。從而，乙太公司依承攬之法律關係，請
        求羅東鎮公所給付規劃、設計部分之承攬報酬六十一萬六千元（00000000元
        x7%x55%=616000元），為有理由，應予准許。
      (2)監造部分：查因不可歸責於債務人之事由，致給付不能者，債務人免為給付
        之義務；又當事人之一方因可歸責他方之事由，致不能給付者，得請求對待
        給付，民法第二百二十五條、第二百六十七條定有明文。本件乙太公司因羅
        東鎮公所遲未能交付結構體改善工程結構建築圖，致乙太公司給付遲延，為
        非可歸責於乙太公司之事由所致。而羅東鎮公所於解除兩造之系爭契約後，
        已將系爭表演設施工程另行發包予第三人承榮工程顧問有限公司承造，有羅
        東鎮工程委託技術服務契約書在卷可按（見原審卷卷(一)第九八至一○一頁）
        ，顯已致乙太公司不能給付，乙太公司自得依民法第二百六十七條規定請求
        羅東鎮公所對待給付。又當事人已證明受有損害而不能證明損害之數額時，
        法院應斟酌損害之原因及其他一切情事，作自由心證定其數額，不得以其數
        額未能證明，即駁回其請求。本件乙太公司係一營利法人，其承攬工程當以
        營利為目的，因乙太公司未能提出其因免給付義務所得之利益，或應得之利
        益，本院逕依政府課稅依據之營利事業所得額標準及同業利潤標準，以為酌
        定其因不能給付未能獲取承攬報酬之利潤損失，查財政部賦稅署就一般建築
        及顧問服務業所認定之同業利潤標準中之淨利率為百分之十，系爭工程監造
        部分之承攬報酬為五十萬四千元，認乙太公司得請求之對待給付為五萬四百
        元。羅東鎮公所雖否認給付監造報酬之義務，惟就此計算方法並未爭執，是
        乙太公司請求此部分之報酬為可採。
  (四)羅東鎮公所反訴請求無理由：
    １本件羅東鎮公所主張：依後約約定工作期限以羅東鎮公所書面通知乙太公司後
      四十五日曆天內完成，羅東鎮公所於八十五年八月十五日以書面通知乙太公司
      ，必須於八十五年九月三十日前完成，惟乙太公司遲至八十五年十月二十八日
      才寄出設計文件，伊已解除後約，爰請求乙太公司返還於訂約時已給付之八萬
      七千五百元，並逾期完成之罰款一萬九千零九十六元，及均自八十六年七月十
      九日起至清償日止，按年息百分之五計算之利息。乙太公司則以：就系爭契約
      之履行並無遲延情形，羅東鎮公所據以解除契約，顯屬無據等語，資為抗辯。
    ２兩造於八十五年三月十六日簽訂之後約固約定乙太公司應於羅東鎮公所書面通
      知後四十五日曆天以前完成工程之詳細設計送交羅東鎮公所，惟原定之工作期
      限既因羅東鎮公所遲未能檢送結構體改善工程結構圖予乙太公司，致乙太公司
      無法進行表演設施工程之詳細設計，則乙太公司不負遲延責任，已如前述；且
      乙太公司於接獲羅東鎮公所以八十五年九月二十四日八五鎮民字第一七三三二
      號函檢送之結構體改善工程結構圖後，即於八十五年十月二十八日檢附完成設
      計之規劃報告書及設計草圖等文件交與羅東鎮公所之事實，為羅東鎮公所所不
      爭執，此係在原定之四十五天工作期限內，自無逾期之違約責任，則羅東鎮公
      所以乙太公司逾期完成設計為由，依後約第三條約定，解除兩造間後約，並依
      第十條約定為逾期罰款，自難認為合法。況羅東鎮公所已支付之八萬七千五百
      元，係根據前約第四條第二項付款辦法之約定，核與乙太公司就後約之履行應
      否負遲延責任無涉，從而，羅東鎮公所請求乙太公司給付十萬六千五百九十六
      元，及自八十六年七月十九日起至清償日止，按年息百分之五計算之利息，為
      無理由。
五、按給付有確定期限者，債務人自期限屆滿時起，負遲延責任。給付無確定期限者
    ，債務人於債權人得請求給付時，經其催告而未為給付，自受催告時起，負遲延
    責任。其經債權人起訴而送達訴狀，或依督促程序送達支付命令，或為其他相類
    之行為者，與催告有同一之效力。前項催告定有期限者，債務人自期限屆滿時起
    負遲延責任，民法第二百二十九條定有明文。依前約第四條付款辦法之約定，未
    就羅東鎮公所應於何期限支付未付足之規劃費、設計費，核屬未定期限之債務，
    依上開規定，經乙太公司催告而未為給付，自受催告時起，負遲延責任。乙太公
    司已於八十六年四月二十五日、同年五月三日以律師函催告羅東鎮公所分別於同
    年五月二日、同年五月九日給付，有律師函及掛號郵件收件回執在卷足稽（見原
    審卷卷(一)第二八至三一頁），乙太公司就上開得請求之報酬，請求自起訴狀繕本
六、綜上所述，乙太公司依承攬及債務不履行之法律關係，就前約部分得請求羅東鎮
    公所給付未付足之規劃費八萬七千五百元、設計費三十五萬元，就後約部分得請
    求羅東鎮公所給付規劃費十一萬二千元、設計費五十萬四千元、監造費五萬零四
    百元，合計一百一十萬三千九百元，及自起訴狀繕本送達翌日（八十六年六月十
    三日）起至清償日止按年息百分之五計算之利息，為有理由。羅東鎮公所抗辯已
    合法解除系爭契約，無庸給付報酬，乙太公司應返還伊前已支付之規劃費及加計
    罰款，尚非可採。原審就上開應准許部分，僅判決羅東鎮公所應給付七十五萬三
    千九百元及利息，駁回乙太公司其餘之請求，自有未洽，乙太公司附帶上訴請求
    羅東鎮公所再給付三十五萬元（0000000－000000＝350000）及利息部分，為有
    理由，逾此部分之請求，即五十一萬六千二百元（000000－000000＝516200）部
    分則為無理由。關於上開應准許部分，爰由本院廢棄原判決關於駁回上開附帶上
    訴部分之請求，改判如主文第二項所示，至於超過上開應准許部分（即五十一萬
    六千二百元部分），原判決駁回乙太公司請求核無不合，乙太公司附帶上訴指摘
    原判決此部分不當，求予廢棄改判為無理由，應予駁回。至原審准乙太公司請求
    ，判命羅東鎮公所應給付七十五萬三千九百元及法定利息部分及駁回其反訴請求
    部分，並無違誤，羅東鎮公所上訴意旨指摘原判決此部分不當，求予廢棄，並無
    理由，應予駁回。又乙太公司附帶上訴部分訴訟標的價額未逾一百五十萬元，本
    院判決後，兩造均不得上訴第三審，即告確定，乙太公司關於附帶上訴部分聲請
    供擔保為假執行之宣告，核無必要，應予駁回。
七、本件事證至臻明確，原審已送交建築師公會及城鄉發展基金會鑑定，羅東鎮公所
    再聲請將本件送台北市建築師公會鑑定屋頂結構工程設計圖與舞台設計工程圖關
    係等，核無必要，及兩造歷審其餘攻擊、防禦方法及所為之立證，經本院審酌後
    ，認與本判決所為上述論斷不生影響，爰不一一予以論究，附此敘明。
八、據上論結，本件附帶上訴部分為一部有理由，一部無理由，上訴部分為無理由，
    依民事訴訟法第四百五十條、第四百四十九條第一項、第七十九條但書、第七十
    八條，判決如主文。
中      華      民      國    九十二    年      七      月      八      日
                               民事第十六庭
                                   審判長法  官  阮  富  枝
                                         法  官  黃  豐  澤
                                         法  官  林  麗  玲
右正本係照原本作成。
兩造均不得上訴。
中      華      民      國    九十二    年      七      月      十      日
                                         書記官  林  明  輝


司法院資訊處製作；財團法人民間司法改革基金會備份。
